臺灣高等法院刑事判決
111年度上訴字第1801號
上  訴  人  
即  被  告  趙君孟


                    
　　　　　　　　　　
選任辯護人  陳佳鴻律師
            江孟洵律師
上列上訴人因詐欺等案件，不服臺灣新竹地方法院110年度訴字
第123號，中華民國111年2月22日第一審判決（起訴案號：臺灣
新竹地方檢察署109年度偵字第13850號），提起上訴，本院判決
如下：
    主  文
原判決關於犯罪所得沒收部分撤銷。
未扣案犯罪所得新臺幣貳萬參仟元沒收，於全部或一部不能沒收
或不宜執行沒收時，追徵其價額。
其餘上訴駁回。
    事  實
一、趙君孟依其智識程度及生活經驗，可預見將自己之銀行帳戶
    提供予不熟識之人使用，可能遭利用作為詐欺取財等財產犯
    罪匯入犯罪所得之工具，並可藉此掩飾隱匿該犯罪所得之去
    向，竟仍不違反其本意，於民國109年11月25日於網路社群
    軟體Facebook見兼職工作之廣告，即依該廣告上所留之LINE
     ID 與暱稱「張雅婷客服」互加好友，再經由「張雅婷客服
    」介紹，接受LINE暱稱「張智傑」之招募，從事提供自身帳
    戶、提領款項之工作，雙方約定每提領款項新臺幣(下同)10
    萬元，可得2千元至4千元作為報酬。趙君孟乃與上開真實姓
    名年籍不詳自稱「張雅婷客服」、「張智傑」等成年人所屬
    詐欺集團（下稱本案詐欺集團）共同意圖為自己不法之所有
    ，基於3 人以上共同詐欺取財、洗錢之不確定故意之犯意聯
    絡，透過LINE將其所申辦如附表一所示合作金庫商業銀行（
    下簡稱合庫）、中華郵政、玉山銀行、永豐商業銀行（下簡
    稱永豐銀行）、臺灣中小企業銀行（下簡稱臺企銀）帳戶資
    料提供予「張智傑」使用。嗣本案詐欺集團成員以附表一所
    示方式，詐騙如附表一所示朱曾梅(委由黃郁涵匯款)、尚妹
    娥、鄭淑美、莊英龍、黃淑秋、陳柔安、黃湘珊、趙治銘，
    致其等陷於錯誤，依指示於附表一所示時間，將附表一所示
    款項匯入附表一所示帳戶（編號6陳柔安部分，起訴書及原
    判決匯款時間及金額漏載部分應予補充），旋由「張智傑」
    指示趙君孟持上開帳戶之存摺、印章、提款卡，依指示以如
    附表一所示之方式提領詐欺所得款項後，上繳本案詐欺集團
    其他成員，以此方式製造金流之斷點，而掩飾隱匿詐欺犯罪
    所得之去向。嗣警接獲通報有警示帳戶遭提領中，而於109
    年12月2日上午8時40分許，在新竹縣○○鎮○○路0段00號全家
    便利商店新商華門市自動櫃員機前，盤查趙君孟而循線查悉
    上情，並扣得如附表二所示之物。
二、案經朱曾梅、黃郁涵、尚妹娥、鄭淑美、莊英龍、黃淑秋、
    陳柔安、黃湘珊、趙治銘訴由新竹縣政府警察局竹東分局報
    告臺灣新竹地方檢察署檢察官偵查起訴。
    理    由
壹、證據能力
一、按被告以外之人於審判外之言詞或書面陳述，除法律有規定
    者外，不得作為證據。被告以外之人於審判外之陳述，經當
    事人於審判程序同意作為證據，法院審酌該言詞陳述或書面
    陳述作成時之情況，認為適當者，亦得為證據。當事人、代
    理人或辯護人於法院調查證據時，知有刑事訴訟法第159 條
    第1 項不得為證據之情形，而未於言詞辯論終結前聲明異議
    者，視為有前項之同意。刑事訴訟法第159 條第1 項、第15
    9 條之5 第1 項、第2 項分別定有明文。經查，本判決所引
    用以下被告以外之人於審判外陳述之供述證據，迄本案言詞
    辯論終結前，檢察官、被告趙君孟及辯護人均未表示異議，
    本院審酌上開證據作成時，並無違法或不當之情況，又均無
    證明力明顯過低之情形，因認上開證據方法均適當得為證據
    ，依上揭規定，應均有證據能力。
二、本判決所引用其餘所依憑判斷之非供述證據，亦無證據證明
    係違反法定程序所取得，或其他不得作為證據之情形，且與
    本案待證事實間復具有相當關聯性，依刑事訴訟法第158 條
    之4 規定之反面解釋，亦均有證據能力。
貳、認定犯罪事實所憑之證據及理由 
一、上揭犯罪事實，被告趙君孟雖於原審審理時否認犯行，惟於
    本院審理中坦承不諱（見本院卷第167頁），經查：㈠附表一
    所示銀行帳戶係被告所申辦，又告訴人朱曾梅、尚妹娥、鄭
    淑美、莊英龍、黃淑秋、陳柔安、黃湘珊、趙治銘因遭本案
    詐欺集團成員以附表一所示方式施用詐術，致其等陷於錯誤
    ，而於附表一所示時間，將附表一所示款項匯入附表一所示
    帳戶等情，業據證人即告訴人朱曾梅(偵卷第67至70頁)、尚
    妹娥(偵卷第110至113頁)、鄭淑美(偵卷第107至108頁反面)
    、莊英龍(偵卷第104至105頁)、黃淑秋(偵卷第60至63頁)、
    陳柔安(偵卷第57至58頁)、黃湘珊(偵卷第101至102頁)、趙
    治銘(偵卷第54至55頁)、證人即告訴人朱曾梅之孫女黃郁涵
    (偵卷第71至73頁)於警詢時指述綦詳，並有告訴人朱曾梅之
    內政部警政署反詐騙諮詢專線紀錄表(偵卷第66頁正反面)、
    告訴人尚妹娥之內政部警政署反詐騙諮詢專線紀錄表(偵卷
    第109頁正反面)、告訴人鄭淑美之內政部警政署反詐騙諮詢
    專線紀錄表(偵卷第106頁正反面)、告訴人莊英龍之內政部
    警政署反詐騙諮詢專線紀錄表(偵卷第103頁正反面)、告訴
    人黃淑秋之內政部警政署反詐騙諮詢專線紀錄表、高雄市政
    府警察局林園分局林園派出所受理刑事案件報案三聯單、受
    理各類案件紀錄表、受理詐騙帳戶通報警示簡便格式表、金
    融機制聯防機制通報單(原審卷㈠第155至157、162至167頁)
    、告訴人陳柔安之內政部警政署反詐騙諮詢專線紀錄表(偵
    卷第56頁)、告訴人黃湘珊之內政部警政署反詐騙諮詢專線
    紀錄表、臺中市政府警察局霧峰分局萬豐派出所受理刑事案
    件報案三聯單、受理各類案件紀錄表、受理詐騙帳戶通報警
    示簡便格式表、金融機制聯防機制通報單(偵卷第100頁正反
    面、原審卷㈠第170至172、175至178、181至182頁)、告訴人
    趙治銘之內政部警政署反詐騙諮詢專線紀錄表(偵卷第53頁
    正反面)、永豐銀行作業處109年12月28日之金融資料查詢回
    覆函1份（原審卷㈠第193至197頁）、中華郵政股份有限公司
    110年11月5日儲字第1100911642號函覆被告所有之00000000
    000000號帳戶歷史交易清單1份（原審卷㈢第5至35頁）、玉
    山銀行集中管理部110年11月8日玉山個（集）字第11001064
    96號函覆被告所有之0000000000000號帳戶歷史清單1份（原
    審卷㈢36至41頁）、永豐銀行作業處110年11月5日金融資料
    查詢回覆函覆被告所有之00000000000000號帳戶交易明細1
    份（原審卷㈢第42至50頁）、合庫竹東分行110年11月10日合
    金竹東字第1100004124號函覆被告所有之0000000000000號
    帳戶之交易明細1份（原審卷㈢第52至59頁）、臺企銀竹東分
    行110年11月12日竹東字第1108006524號函覆被告所有之000
    00000000號帳戶交易往來明細1份（原審卷㈢第60至86頁），
    是附表一所示銀行帳戶確係本案詐欺集團成員作為詐騙附表
    一所示告訴人匯款所用之事實，應堪認定。復有被告與「張
    雅婷客服」、「張智傑」LINE對話紀錄、監視器錄影畫面翻
    拍照片附卷為憑（偵卷第16至39頁反面、74至76頁反面），
    足見被告自白核與事實相符，應堪採信。
二、綜上，本件事證明確，被告前揭犯行堪予認定，應依法論科
    。
參、論罪
一、核被告所為，均係犯刑法第339 條之4 第1 項第2 款之三人
    以上共同詐欺取財罪，及洗錢防制法第14條1 項之一般洗錢
    罪。起訴意旨雖漏未敘及洗錢防制法第14條第1項洗錢罪之
    法條及罪名，惟此部分與被告各次所犯刑法第339條之4第1
    項第2款之罪間具有裁判上一罪關係，本院復告知被告此部
    分所犯罪名(本院卷第166頁)，業已保障其防禦權之行使，
    自應併予審理。另按共同實施犯罪行為之人，在合同意思範
    圍以內，各自分擔犯罪行為之一部，相互利用他人之行為，
    以達其犯罪之目的者，即應對於全部所發生之結果，共同負
    責。又共同正犯之成立，祇須具有犯意之聯絡及行為之分擔
    ，既不問犯罪動機起於何人，亦不必每一階段犯行，均須參
    與。又共同正犯之意思聯絡，原不以數人間直接發生者為限
    ，若有間接之聯絡者，亦包括在內。是以，行為人參與構成
    要件行為之實施，並不以參與構成犯罪事實之全部或始終參
    與為必要，即使僅參與構成犯罪事實之一部分，或僅參與某
    一階段之行為，亦足以成立共同正犯。經查，被告雖非親自
    向告訴人等實施訛詐行為之人，未自始至終參與各階段之犯
    行，然其收取詐騙款項後上繳予詐欺集團成員，而與該詐欺
    集團其他成員為詐騙告訴人等而彼此分工，堪認被告與該詐
    欺集團其他成員係在合同意思範圍內，各自分擔犯罪行為之
    一部，並相互利用他人之行為，以達犯罪之目的，從而，被
    告自應就所參與犯行，對於全部所發生之結果共同負責。故
    被告與「張雅婷客服」、「張智傑」及本案詐欺集團其他成
    員間，就上開犯行，彼此間有犯意聯絡及行為分擔，均為共
    同正犯。
二、按數行為於同時同地或密切接近之時地實施，侵害同一之法
    益，各行為之獨立性極為薄弱，依一般社會健全觀念，在時
    間差距上，難以強行分開，在刑法評價上，以視為數個舉動
    之接續施行，合為包括之一行為予以評價，較為合理，屬接
    續犯，為包括之一罪。被告於如附表一編號1（2次）、2(2
    次)、3（4次）、4（4次）、5(8次)、6(7次)、7(5次)所示
    提領時間先後，均係於密切時間實施，告訴人同一，各行為
    間之獨立性極為薄弱，主觀上亦是基於單一之犯意，各應論
    以該次詐欺取財罪之接續犯一罪。被告一行為同時觸犯三人
    以上共同犯詐欺取財罪及洗錢罪，為想像競合，分別依刑法
    第55條規定，各從一重論以刑法第339條之4第1項第2款三人
    以上共同犯詐欺取財罪。又詐欺取財罪，係為保護個人之財
    產法益而設，行為人罪數之計算，自依接受詐騙之告訴人或
    被害人人數而計數，故被告就附表一編號1至8所示8次詐欺
    取財犯行間，犯意各別，行為互殊，告訴人不同，自應分論
    併罰。
肆、駁回上訴之理由
一、原審調查審理後，因認被告犯行明確，而適用洗錢防制法第
    14條1項，刑法第11條、第55條、第339條之4第1項第2款、
    第38條之1第2項規定，並以行為人責任為基礎，審酌被告正
    值青壯，竟不思以己力循正當管道獲取財物，致侵害被害人
    之財產法益，同時增加檢警查緝及被害人求償之困難，又被
    告坦承客觀事實，兼衡其在本案犯罪中所扮演之角色及參與
    犯罪之程度、詐取款項金額，及其大學肄業之智識程度，現
    從事餐廳外場工作、與先生、三名小孩同住之家庭經濟狀況
    (原審卷㈡第165頁)等一切情狀，分別量處有期徒刑1年1月，
    並定其應執行刑為1年5月。另就沒收部分以：扣案如附表二
    編號1至10所示之物，為被告所有，且用於本案之物，爰依
    刑法第38條第2項前段規定，均宣告沒收之。扣案如附表二
    編號11至13所示之物，與本案無關，不為沒收之宣告。核原
    審認事用法均無違誤，量刑及此部分沒收亦屬妥適，應予維
    持。
二、被告上訴意旨原以：伊提供存摺不知是被詐騙集團利用，主
    觀上並沒有詐欺或幫助詐欺之不確定犯意，請求判無罪等語
    。復於本院審理時改稱：伊係為家裡經濟，一時失慮，在網
    路上找到這種工作，伊承認有不確定故意，有去領錢，也懷
    疑過對方是犯罪，但是伊沒有去查證。伊還有一個小孩才四
    歲，願意跟被害人談和解，希望從輕量刑云云。查被告確有
    上揭犯行，業如上述，又本件原審就被告各次犯行均僅量處
    1年1月，均接近本罪之最低本刑1年，尤其被害人朱曾梅、
    尚妹娥分別遭詐騙28萬元、47萬元，均損失甚鉅，原審僅定
    應執行之刑為1年5月，難認過重。另被告雖於本院審理中坦
    承犯行，並表示欲與被害人和解，然告訴人等均未到庭（見
    本院卷第163頁），無法未達成和解，被告亦未賠償，自難
    為酌減其刑之考量，是被告上訴請求減輕其刑，並無理由，
    應予駁回。
伍、撤銷原判決之理由（犯罪所得部分）
一、原判決就犯罪所得沒收部分，諭知沒收2千元，於全部或一
    部不能沒收或不宜執行沒收時，追徵其價額，固非無見。惟
    查：本件被告編號1至編號8犯行係自109年12月1日上午12時
    8分至同日晚上8時8分，期間分別提領合庫、中華郵政、玉
    山銀行、永豐銀行、臺企銀之帳戶內詐騙款後，交付詐騙集
    團之人取走詐騙款，並在LINE中與「張智傑」通訊，逐筆確
    認提領詐騙款可得之「薪水」，訊息如下：合庫部分「好～
    薪水給你5000」（見偵卷第26頁）、中華郵政部分被告詢問
    「這筆有8000嗎因為在湊保母費」，張智傑回覆「好～先給
    你唷」（見偵卷第27頁）、玉山銀行部分「好～薪水給你500
    0」（見偵卷第29頁）、永豐銀行部分張智傑稱「好～薪水40
    00拿起來」，被告回「可以多一些嗎」「湊保母費」，張智
    傑即回「給你5000唷」，被告回「好」，並於晚上8時16分
    張智傑稱「薪水拿5000起來給你的」，被告回覆「拿了」、
    並稱「放心我是很實在的」（見偵卷第34-35頁），其中除
    有多向「張智傑」要求給付更多「薪水」外，並無稱不要領
    薪水之情形，且就二人訊息內容觀之，二人係逐筆確認被告
    自提領款中可分得多少金額，由被告「先拿起來」之後，才
    將提領款交予「張智傑」所派之人。又衡情被告參與本件犯
    行，自中午12時至晚上8時，前往多處提領款項，並多次稱
    係為保母費始為之，若未先予扣除「薪水」即全數上繳，而
    未得任何報酬，顯有違常情。是被告於本院辯稱：雖然在訊
    息中有回「拿了」，但真的沒有拿到錢云云（見本院卷第17
    4頁），顯與常情不合，難以憑採。是本件被告之犯罪所得
    應為23000元（5000＋8000＋5000＋5000），原審認被告犯罪所
    得僅有2千元，應有違誤。
二、被告上訴雖無理由，惟原判決關於此沒收部分既有上開可議
    之處，自應由本院將原判決此部分撤銷，另為適法判決。
陸、沒收　　
　　按犯罪所得，屬於犯罪行為人者，沒收之；前二項之沒收，
    於全部或一部不能沒收或不宜執行沒收時，追徵其價額，刑
    法第38條之1第1項、第3項分別定有明文。本件被告取得報
    酬為23000元，理由業如前述（理由欄伍、一），核屬其本
    案犯罪之不法所得，應依刑法第38條之1第1項前段、第3項
    規定宣告沒收，如全部或一部不能沒收或不宜執行沒收時，
    追徵其價額。
據上論斷，應依刑事訴訟法第369條第1項前段、第364條、第299
條第1項前段、第368條，判決如主文。
本案經檢察官賴佳琪提起公訴，檢察官朱婉綺到庭執行職務。
中　　華　　民　　國　　111 　年　　9 　　月　　14　　日
                  刑事第八庭    審判長法　官 陳世宗
                                      法　官 吳勇毅
                                      法　官 呂寧莉
以上正本證明與原本無異。
如不服本判決，應於收受送達後20日內向本院提出上訴書狀，其
未敘述上訴之理由者並得於提起上訴後20日內向本院補提理由書
（均須按他造當事人之人數附繕本）「切勿逕送上級法院」。
                                      書記官 賴資旻
中　　華　　民　　國　　111 　年　　9 　　月　　14　　日
附表一
編號 告訴人 詐騙手法 匯款時間 匯款金額(新臺幣) 匯入帳戶 被告提領情形(新臺幣) 1 朱曾梅(黃郁涵) 對朱曾梅佯稱為親戚，其朋友急需借款云云，朱曾梅陷於錯誤而委請其孫女黃郁涵匯款 109年12月1日11時21分許 20萬元  合作金庫商業銀行000-0000000000000號帳戶 109年12月1日12時8分許合作金庫竹東分行臨櫃提領30萬元、12時17分許ATM提領3萬元(含其他不明來源款項)     8萬元   2 尚妹娥 對尚妹娥佯稱為親戚，急需借款云云 109年12月1日11時35分許 47萬元 中華郵政000-00000000000000號帳戶 109年12月1日13時2分許竹東長春郵局臨櫃提領45萬元、13時21分許ATM提領2萬元 3 鄭淑美 對鄭淑美佯稱為親戚，急需借款云云 109年12月1日11時16分許 9萬元 玉山銀行000-0000000000000號帳戶(下稱玉山帳戶) 109年12月1日14時許玉山銀行竹科分行臨櫃提領30萬元、ATM提領5萬元、5萬元、5萬元(含其他不明來源款項)    109年12月1日11時16分許 1萬元   4 莊英龍 對莊英龍佯稱為親戚，急需借款云云 109年12月1日13時54分 15萬元 玉山帳戶  5 黃淑秋 對黃淑秋佯稱因網路購票設定有誤，需操作提款機取消云云 109年12月1日18時33分許 2萬9987元 永豐商業銀行000-00000000000000號帳戶(下稱永豐帳戶) 109年12月1日19時14分至16分許在新竹高鐵站ATM提領2萬元、2萬元、2萬元(和黃湘珊匯入款項一同提領)    109年12月1日19時44分許 3萬元 臺灣中小企業銀行000-00000000000號帳戶(下稱臺企銀帳戶) 109年12月1日19時47分至51分許全家便利商店竹北六家店ATM提領2萬元、2萬元、2萬元、2萬元、2萬元(含其他不明來源款項) 6 陳柔安 對陳柔安佯稱因網路購物設定有誤，需操作網路轉帳云云 109年12月1日19時33分許 4萬9987元  臺企銀帳戶     109年12月1日19時39分許 1萬9987元      109年12月1日19時44分許 9999元 永豐帳戶 109年12月1日20時1分許新竹縣○○市○○路0段000號台北富邦銀行ATM提領2萬元、1萬9000元 7 黃湘珊 佯稱因網路購票設定有誤，需操作自動櫃員機取消云云 109年12月1日19時38分許 2萬9985元 永豐帳戶     109年12月1日19時10分許 2萬9989元 永豐帳戶 109年12月1日19時14分至16分許高鐵站ATM提領2萬元、2萬元、2萬元(和黃淑秋匯入款項一同提領) 8 趙治銘 對趙治銘佯稱因網路購票設定有誤，需操作自動櫃員機取消云云 109年12月1日20時5分許 9988元 永豐帳戶 109年12月1日20時8分許全家便利商店竹北六家店ATM提領1萬元 
附表二
編號 物品名稱 數量 1 永豐銀行存摺 2本 2 永豐銀行提款卡 1張 3 合作金庫存摺 2本 4 合作金庫提款卡 1張 5 臺企銀存摺 1本 6 臺企銀提款卡 1張 7 郵局存摺 1本 8 郵局提款卡 1張 9 玉山銀行存摺 1本 10 玉山銀行提款卡 1張 11 新光銀行存摺 1本 12 第一銀行存摺 1本 13 第一銀行提款卡 1張